【裁判字號】    98,交聲,616
【裁判日期】    980731
【裁判案由】    聲明異議
【裁判全文】
臺灣高雄地方法院交通事件裁定         98年度交聲字第616號
原處分機關  高雄市政府交通局
代  表  人  王國材
異  議  人
即受處分人  甲○○
上列異議人即受處分人因違反道路交通管理處罰條例案件，對於
高雄市政府交通局中華民國98年2 月17日所為之處分（原處分案
號：高市交裁字第裁32-B00000000號），聲明異議，本院裁定如
下：
    主  文
原處分關於裁處甲○○罰鍰新臺幣肆萬伍仟元部分撤銷。
上開撤銷部分，甲○○不罰。
    理  由
一、原處分機關係以：異議人即受處分人（下稱異議人）甲○○
    ，於民國96年12月4 日21時15分許，騎乘車號ZIG-981 號輕
    型機車，行經高雄市○○街、鼎愛路口，經警舉發「酒精濃
    度超過規定標準者（0.55以上）」，依道路交通管理處罰條
    例第35條第1 項第1 款及違反道路交通管理事件統一裁罰基
    準及處理細則第43、44、67條規定，於98年2 月17日以高市
    交裁字第裁32-B00000000號違反道路交通管理事件裁決書，
    裁處異議人罰鍰新臺幣（下同）4 萬5 千元，吊扣駕駛執照
    12個月，並施以道安講習等情（吊扣駕照及道安講習部分，
    未據聲明異議）。
二、聲明異議意旨略以：異議人因96年12月4 日20時10分許，在
    高雄市○○區○○街騎乘車牌號碼ZIG-981 號輕型機車，為
    警臨檢攔查，並測得呼氣候後酒精濃度每公升0.6 毫克，並
    移送臺灣高雄地方法院檢察署，經檢察官以97年度偵字第25
    號緩起訴處分，並命異議人向財團法人臺灣更生保護協會高
    雄分會支付新臺幣2 萬元緩起訴處分金，及於緩起訴處分期
    間屆滿前2 個月，向指定之團體或社區提供40小時之義務勞
    務。異議人已於97年4 月30日匯款支付完畢，並向指定之高
    雄市長春老人關懷服務協會履行40小時義務勞務完成。原處
    分機關於異議人緩起訴期間屆滿後，仍就同一事件裁處異議
    人4 萬5 千元，顯有違反行政罰法第26條所定一事不二罰之
    原則，應予撤銷等語。
三、按一行為同時觸犯刑事法律及違反行政法上義務規定者，依
    刑事法律處罰之。但其行為應處以其他種類行政罰或得沒入
    之物而未經法院宣告沒收者，亦得裁處之；前項行為如經不
    起訴處分、或為無罪、免訴、不受理、不付審理之裁判確定
    者，得依違反行政法上義務規定裁處之，行政罰法第26條定
    有明文，即所謂「一事不二罰」原則。究其立法目的，無非
    以一行為同時觸犯刑事法律及違反行政法上義務規定時，由
    於刑罰與行政罰同屬對不法行為之制裁，而刑罰之懲罰作用
    較強，故依刑事法律處罰，即足資警惕時，實無一事二罰再
    處行政罰之必要，且刑事法律處罰，由法院依法定程序為之
    ，較符合正當法律秩序，應予優先適用，但罰鍰以外之沒入
    或其他種類行政罰，因兼具維護公共秩序之作用，為達行政
    目的，行政機關仍得併予裁處。又汽車駕駛人，駕駛汽車經
    測試檢定，酒精濃度超過規定標準者，處1 萬5 千元以上6
    萬元以下罰鍰，並當場移置保管其車輛及吊扣其駕駛執照1
    年；因而肇事致人受傷者，並吊扣其駕駛執照2 年；致人重
    傷或死亡者，吊銷其駕駛執照，並不得再考領，道路交通管
    理處罰條例第35條第1 項第1 款定有明文。服用毒品、麻醉
    藥品、酒類或其他相類之物，不能安全駕駛動力交通工具而
    駕駛者，處1 年以下有期徒刑、拘役或科或併科15萬元以下
    罰金，刑法第185 條之3 亦有規定。故汽車駕駛人酒後駕車
    時，如違反道路交通管理處罰條例第35條第1 項第1 款規定
    並同時涉犯刑法第185 條之3 公共危險罪嫌時，道路交通管
    理處罰機關除有行政罰法第26條第1 項但書得處以其他種類
    行政罰者之情形，得裁處其他種類行政罰外，關於罰鍰部分
    ，即應依上開行政罰法第26條及道路交通管理處罰條例第10
    條規定移送地方法院檢察署處理，除於移送後再有上開行政
    罰法第26條第2 項所定不起訴等事由，不得裁處行為人罰鍰
    。其次，檢察官依刑事訴訟法第253 條之2 第1 項第4 款規
    定為緩起訴處分，命被告向公益團體捐款者，被告係履行檢
    察官為緩起訴處分命令，性質上自屬處分金，與罰金無異，
    且依刑事訴訟法第253 條之2 第2 項規定命被告捐款之金錢
    給付命令，並得為民事強制執行名義。是檢察官命令被告為
    捐款之金錢給付，此等命令雖非刑罰，但仍是一種特殊的處
    遇措施，會產生未經裁判即生終局處理案件之實質效果，性
    質上已係實質制裁，造成被告財產減少之影響，其捐款解釋
    上亦屬道路交通管理處罰條例第35條第8 項所規定之罰金，
    被告履行檢察官為緩起訴處分命令，與受刑事處罰無異。況
    行政罰法第26條第1 項僅規定「依刑事法律處罰之」，並未
    明定應依刑法第33條、第34條所定主從刑罰之種類科罰，檢
    察官命令被告捐款之金錢給付即係依刑事訴訟法第253 條之
    2 第1 項第4 款規定所為，自與行政罰法第26條第1 項「依
    刑事法律處罰之」之規定，尚無扞格之處。又若檢察官為緩
    起訴處分時，係命被告向指定之公益團體提供一定時數之義
    務勞務，而非捐款，因此種處遇措施已造成被告義務增加，
    為干預人民自由之處分，已產生實質之制裁效果，亦應認該
    當於行政罰法第26條第1 項「依刑事法律處罰」之規定。另
    緩起訴處分所定緩起訴期間期滿未經撤銷者，依刑事訴訟法
    第260 條規定，非有同條第1 款、第2 款規定之情形者，不
    得對於同一案件再行起訴，該緩起訴處分將發生禁止對已為
    緩起訴處分之同一犯罪事實再行起訴之效力，此即所謂「緩
    起訴處分之實質確定力」（最高法院94年台非字第215 號判
    例參照），故檢察官所為對於異議人之緩起訴處分，實已產
    生實質刑罰之效果。再依刑事訴訟法第253 條之1 規定，有
    關緩起訴處分，需具備之要件與不起訴處分之要件有異，且
    不起訴處分係自處分確定時起即發生實體上之確定力，不若
    緩起訴處分於緩起訴處分之期間（即猶豫期間）僅發生形式
    之確定力。因此，若認行政罰法第26條第2 項規定之「不起
    訴處分」包含「緩起訴處分」之情形，是否已逾文義解釋之
    範圍，實有疑問。行政罰法第26條第2 項規定既未明文包含
    「緩起訴處分」之類型，而對於人民不利益之規定本不得任
    意加以擴張其適用，自不宜逕認行政罰法第26條第2 項之規
    定於經緩起訴處分之情形亦有適用。
四、經查：
  (一)異議人於酒後駕駛上揭自用小客車，於前揭時、地經警測得
    其呼氣酒精濃度達每公升0.60毫克，並經警舉發「酒後駕車
    」違規，嗣經臺灣高雄地方法院檢察署檢察官於97年1 月8
    日以97年度偵字第25號為緩起訴處分，其期間為1 年，異議
    人並應：1.書立悔過書。2.於緩起訴處分作成後2 個月內，
    向財團法人臺灣更生保護會高雄分會繳納2 萬元。3.於緩起
    訴處分期間屆滿前2 個月，向指定之團體或社區提供40小時
    之義務勞務。嗣經臺灣高等法院高雄分院檢察署於97年1 月
    23日以97年度上職議字第586 號處分書駁回再議而確定，經
    臺灣高雄地方法院檢察署檢察官於97年1 月29日發通知書執
    行，異議人已於指定期間完成緩起訴處分繳納2 萬元捐款及
    義務勞務40小時之執行，此業經本院依職權調取臺灣高雄地
    方法院檢察署97年度偵字第25號、97年度緩字第417 號、97
    年度緩護勞字第179 號等案卷查明屬實，並有前揭違規通知
    單、緩起訴處分書、臺灣高等法院高雄分院檢察署97年度上
    職議字第586 號處分書等附卷足憑，是該緩起訴處分確已發
    生實質確定力。又異議人具狀聲明異議亦自承有上揭酒後駕
    車之行為，故異議人酒後超過規定標準駕駛動力交通工具而
    為警查獲之事實，堪以認定。
  (二)依前揭說明，異議人酒後駕車之行為同時觸犯刑法及違反行
    政義務，並經檢察官緩起訴處分確定，衡以檢察官所為緩起
    訴處分所附之條件固非刑法所定刑罰之種類，然已對異議人
    名譽、心理產生相當制約並影響被告之財產、自由等權益，
    實與受刑事處罰無異，異議人於緩起訴處分所支付之捐款2
    萬元，解釋上應屬道路交通管理處罰條例第35條第8 項所規
    定之罰金，而異議人所提供之義務勞務40小時，因非給付金
    錢，無比較基準，即不生道路交通管理處罰條例第35條第8
    項補繳罰金不足最低罰鍰之差額問題，故異議人已依緩起訴
    處分之條件繳納之繳納捐款及履行勞動義務，已接受相當於
    刑法之處罰，原處分機關仍依道路交通管理處罰條例第35條
    第1 項第1 款規定，裁處受處分人罰鍰新台幣4 萬5 千元，
    即有未恰，應由本院將原處分裁處異議人罰鍰4 萬5 千元部
    分予以撤銷，並另為不罰之諭知，而裁處如主文第2 項所示
    之處分。至於原處分關於吊扣駕駛執照12個月及道安講習部
    分，異議人並未聲明異議，不在本件審理及撤銷之範圍內，
    附此敘明。
五、依道路交通案件處理辦法第20條前段，裁定如主文。
中    華    民    國    98    年    7     月    31    日
                    交通法庭    法  官  曾鈴
以上正本證明與原本無異。
如不服本裁定，應於收受送達後5 日內向本院提出抗告狀。
中    華    民    國    98    年    7     月    31    日
                                書記官  李月君


司法院資訊處製作；財團法人民間司法改革基金會備份。
